> Este archivo es un ejemplo aplicado de un mapa bivariado.
> Puede adaptarse a cualquier país reemplazando el shapefile y los datos.

---
title: "Anemia y Desnutrición Infantil en el Perú"
subtitle: "Mapa bivariado por departamento · ENDES 2022"
author: "Tu Nombre"
date: today
format:
  html:
    theme: flatly
    toc: true
    toc-title: "Contenido"
    code-fold: true
    code-summary: "Ver código"
    self-contained: true
execute:
  warning: false
  message: false
---

## Introducción

Este proyecto visualiza la relación entre **anemia infantil** y **desnutrición crónica** 
en los 25 departamentos del Perú, usando datos oficiales de la Encuesta Demográfica 
y de Salud Familiar (ENDES 2022) publicada por el INEI.

Se utiliza un **mapa bivariado**, una técnica que permite representar dos variables 
simultáneamente mediante una paleta de color 2D. Esto revela patrones que un mapa 
tradicional no podría mostrar: qué departamentos concentran ambos problemas al mismo tiempo.

---

## Librerías

```{r}
#| label: librerias

# Obligatorias
library(sf)        # manejo de datos geoespaciales
library(ggplot2)   # visualización
library(dplyr)     # manipulación de datos

# Para el shapefile
library(geodata)   # descarga automática del shapefile de Perú (o de otro país)

# Para unir mapa + leyenda
library(cowplot)
```

---

## Shapefile de Perú

```{r}
#| label: shapefile

# Opción 1: descarga automática con geodata (recomendada, no requiere archivos externos)
peru_sf <- gadm(country = "PER", level = 1, path = tempdir()) |>
  st_as_sf()

# Opción 2: shapefile oficial del IGN/INEI (mayor precisión cartográfica)
# Descarga desde: ide.inei.gob.pe → descomprimir en carpeta /data
# peru_sf <- st_read("data/departamentos.shp")

# Verificamos los nombres exactos de los departamentos
# (importante para que el join no falle)
peru_sf$NAME_1
```

---

