> Este archivo es un ejemplo aplicado de un mapa bivariado.
> Puede adaptarse a cualquier país reemplazando el shapefile y los datos.

---
title: "Cómo crear mapas en R (aplicable a cualquier país)"
author: "Camila Castro Pinto"
date: "01 de mayo, 2026"
format:
  html:
    theme: journal
    toc: true
    toc-title: "Contenido"
    toc-location: left
    number-sections: true
    code-fold: true
    code-summary: "Ver código"
    embed-resources: true
execute:
  warning: false
  message: false
editor: visual
---

## Introducción

Este proyecto visualiza la relación entre **anemia infantil** y **desnutrición crónica** 
en los 25 departamentos del Perú, usando datos oficiales de la Encuesta Demográfica 
y de Salud Familiar (ENDES 2022) publicada por el INEI.

Se utiliza un **mapa bivariado**, una técnica que permite representar dos variables 
simultáneamente mediante una paleta de color 2D. Esto revela patrones que un mapa 
tradicional no podría mostrar: qué departamentos concentran ambos problemas al mismo tiempo.

---

## Librerías

```{r}
#| label: librerias

# Obligatorias
library(sf)        # manejo de datos geoespaciales
library(ggplot2)   # visualización
library(dplyr)     # manipulación de datos

# Para el shapefile
library(geodata)   # descarga automática del shapefile de Perú (o de otro país)

# Para unir mapa + leyenda
library(cowplot)
```

---

## Shapefile de Perú

En este caso se pueden usar 2 opciones, descargar el shapefile de una fuente OFICIAL que contiene una mayor precisión, o usar la de la librería geodata, para fines prácticos se trabaja con la librería cargada pero se muestra que hacer cuando se importa el shapefile.

```{r}
#| label: shapefile

# Opción 1: descarga automática con geodata (recomendada, no requiere archivos externos)
peru_sf <- gadm(country = "PER", level = 1, path = tempdir()) |>
st_as_sf()

# Opción 2: shapefile oficial del IGN/INEI (mayor precisión cartográfica)
# Reemplaza la ruta con donde guardaste tu archivo

# peru_sf <- st_read("DEPARTAMENTO.gpkg")
# Ver las capas disponibles dentro del gpkg (puede tener varias)
# st_layers("DEPARTAMENTO.gpkg")


# Verificamos los nombres exactos de los departamentos
# (importante para que el join no falle)
names(peru_sf) # Ver como se llama la variable de nombres
peru_sf$NAME_1 # Ver los nombres de los departamentos en el paquete
```
En este caso, se recodifica Lima Province como Lima Metropolitana y Lima como Departamento de Lima, siguiendo la forma en que la fuente reporta los datos.

```{r}
peru_sf <- peru_sf |>
  mutate(
    region = toupper(trimws(NAME_1)),
    region = case_when(
      region == "LIMA PROVINCE" ~ "LIMA METROPOLITANA",
      region == "LIMA" ~ "DEPARTAMENTO DE LIMA",
      TRUE ~ region
    )
  )

# Verificación
peru_sf$region
```

---
## Datos de salud infantil

```{r}
#| label: datos

# Fuente anemia      : ENDES 2024 — INEI
# Fuente desnutrición: INEI 2024
# Anemia             : proporción original × 100 para obtener porcentaje
# Criterio usado     : Anemia 6–35 meses /4
# Nota desnutrición  : valores entre paréntesis en la fuente original indican
#                      alta variabilidad muestral; se usan con precaución.

datos <- data.frame(
  region = c(
    "AMAZONAS", "ANCASH", "APURÍMAC", "AREQUIPA", "AYACUCHO",
    "CAJAMARCA", "CALLAO", "CUSCO", "HUANCAVELICA", "HUÁNUCO",
    "ICA", "JUNÍN", "LA LIBERTAD", "LAMBAYEQUE",
    "DEPARTAMENTO DE LIMA", "LIMA METROPOLITANA"  ,
    "LORETO", "MADRE DE DIOS", "MOQUEGUA", "PASCO", "PIURA",
    "PUNO", "SAN MARTÍN", "TACNA", "TUMBES", "UCAYALI"
  ),

  anemia = c(
    46.4, 37.5, 43.0, 43.9, 45.7,
    40.6, 24.5, 45.3, 32.9, 41.7,
    31.1, 41.2, 25.6, 25.9,
    30.3, 24.0,
    50.9, 45.5, 38.6, 36.2, 35.4,
    53.1, 34.6, 32.9, 34.6, 42.8
  ),

  desnutricion = c(
    20.4, 13.5, 15.7, 5.6, 17.0,
    20.4, 6.2, 12.1, 24.0, 16.5,
    7.6, 17.8, 16.8, 13.1,
    6.3, 4.3, 
    19.5, 8.4, 2.7, 14.1, 14.3,
    11.5, 10.0, 2.9, 10.4, 19.4
  )
)

```

## Validación de datos antes del join

```{r}
# Limpieza básica de nombres
datos <- datos |>
  mutate(
    region = toupper(trimws(region))
  )

# Verificar que todas las columnas tengan 26 valores
nrow(datos)

# Verificar coincidencias entre shapefile y datos
setdiff(datos$region, peru_sf$region)
setdiff(peru_sf$region, datos$region)
```

## Unión de datos (join)

```{r}
#| label: join

peru_datos <- peru_sf |>
  left_join(datos, by = "region")

# Verificación final: si da 0, el join fue perfecto
sum(is.na(peru_datos$anemia))
sum(is.na(peru_datos$desnutricion))
```
---

## Mapa coroplético de anemia
```{r}
#| label: mapa-coropletico-anemia
#| fig-width: 8
#| fig-height: 10

# Clasificación en categorías
peru_datos <- peru_datos |>
  mutate(
    anemia_cat = cut(
      anemia,
      breaks = c(0, 29.9, 39.9, 49.9, 60),
      labels = c("20.0–29.9", "30.0–39.9", "40.0–49.9", "50.0 o más"),
      include.lowest = TRUE
    )
  )

# Mapa
mapa_anemia <- ggplot(peru_datos) +
  geom_sf(
    aes(fill = anemia_cat),
    color = "grey90",      # bordes suaves
    linewidth = 0.2
  ) +
  scale_fill_manual(
    values = c(
      "20.0–29.9" = "#fde0dd",
      "30.0–39.9" = "#f768a1",
      "40.0–49.9" = "#dd3497",
      "50.0 o más" = "#ae017e"
    ),
    name = "Anemia (%)"
  ) +
  labs(
    title = "Prevalencia de anemia infantil en el Perú",
    subtitle = "Niños de 6–35 meses · Hb < 11 g/dL (OMS 2024)",
    caption = "Fuente: ENDES 2024 — INEI. Elaborado en R con sf y ggplot2."
  ) +
  theme_void() +
  theme(
    plot.title = element_text(size = 16, face = "bold", hjust = 0),
    plot.subtitle = element_text(size = 10, hjust = 0, color = "grey35"),
    plot.caption = element_text(size = 7, hjust = 0, color = "grey45"),
    legend.position = "right",
    legend.title = element_text(size = 9, face = "bold"),
    legend.text = element_text(size = 8),
    plot.margin = margin(15, 20, 15, 20),
    plot.background = element_rect(fill = "white", color = NA)
  )

mapa_anemia
```
---

# Categorización bivariada

Se utilizan terciles (ntile) en lugar de cortes OMS absolutos porque la variabilidad interna de Perú no se discrimina adecuadamente con umbrales diseñados para comparación internacional. Fuente cortes OMS como referencia: WHO (2001), WHO/UNICEF (2012)

```{r}
#| label: categorias-bivariadas

peru_datos <- peru_datos |>
  mutate(
    cat_anemia       = ntile(anemia, 3),
    cat_desnutricion = ntile(desnutricion, 3),
    bivar_class      = as.character(paste0(cat_anemia, "-", cat_desnutricion))
  )

table(peru_datos$bivar_class)
```
---

## Paleta de colores bivariada

```{r}
#| label: paleta

# Eje X (→) = Anemia       : tonos azules
# Eje Y (↑) = Desnutrición : tonos púrpura/rosados
# Cruce de ambos altos      : azul oscuro (más crítico)
# Esta paleta es estándar en cartografía bivariada académica

paleta_bivar <- c(
  "1-1" = "#f3f3f3",  # leve    + baja   → casi blanco
  "2-1" = "#d4e6f7",  # moderada + baja  → azul muy claro
  "3-1" = "#a8cfe8",  # grave   + baja   → azul claro
  "1-2" = "#f7d4e6",  # leve    + media  → rosa muy claro
  "2-2" = "#c9b8d8",  # moderada + media → lila
  "3-2" = "#7b9fd4",  # grave   + media  → azul medio
  "1-3" = "#e8a0c8",  # leve    + alta   → rosa
  "2-3" = "#b07cc0",  # moderada + alta  → púrpura
  "3-3" = "#3d0066"   # grave   + alta   → púrpura oscuro CRÍTICO
)
```

---

## Mapa principal

```{r}
#| label: mapa
#| fig-width: 8
#| fig-height: 10

mapa <- ggplot(peru_datos) +

  geom_sf(
    aes(fill = bivar_class),
    color     = "grey90",   # ← antes white (muy fuerte)
    linewidth = 0.2         # ← más fino
  ) +

  scale_fill_manual(values = paleta_bivar) +

  labs(
    title    = "Anemia y desnutrición crónica infantil en el Perú",
    subtitle = "Niños de 6–35 meses · Hb < 11 g/dL (OMS 2024)",
    caption  = "Fuente: ENDES 2024 — INEI. Elaborado en R (sf + ggplot2)"
  ) +

  theme_void() +
  theme(
    plot.title = element_text(
      size   = 16,
      face   = "bold",
      hjust  = 0   # ← izquierda (pro)
    ),
    plot.subtitle = element_text(
      size   = 10,
      hjust  = 0,
      color  = "grey35"
    ),
    plot.caption = element_text(
      size   = 7,
      hjust  = 0,
      color  = "grey45"
    ),
    legend.position = "none",
    plot.background = element_rect(fill = "white", color = NA),
    plot.margin     = margin(15, 20, 15, 20)
  )
```
---

## Leyenda bivariada

```{r}
# Ver los puntos de corte reales de ntile
quantile(peru_datos$anemia, probs = c(0, 1/3, 2/3, 1), na.rm = TRUE)
quantile(peru_datos$desnutricion, probs = c(0, 1/3, 2/3, 1), na.rm = TRUE)
```

```{r}
#| label: leyenda-bivariada

combinaciones_reales <- unique(peru_datos$bivar_class)

leyenda_df <- expand.grid(
  anemia       = 1:3,
  desnutricion = 1:3
) |>
  mutate(
    bivar_class = paste0(anemia, "-", desnutricion),
    existe      = bivar_class %in% combinaciones_reales
  )

leyenda <- ggplot(leyenda_df) +
  geom_tile(
    aes(x = anemia, y = desnutricion, fill = bivar_class, alpha = existe),
    color     = "white",
    linewidth = 0.6
  ) +
  scale_fill_manual(values = paleta_bivar) +
  scale_alpha_manual(values = c("TRUE" = 1, "FALSE" = 0.15)) +
 scale_x_continuous(
  breaks = c(1, 2, 3),
  labels = c("Bajo\n(24–34.6)", "Medio\n(34.6–42.4)", "Alto\n(42.4–53.1)"),
  expand = c(0, 0)
) +
scale_y_continuous(
  breaks = c(1, 2, 3),
  labels = c("Baja\n(2.7–10.1)", "Media\n(10.1–16.2)", "Alta\n(16.2–24.0)"),
  expand = c(0, 0)
) +
  labs(x = "Anemia (%)", y = "Desnutrición\ncrónica (%) ") +
  coord_fixed() +
  theme_void() +
  theme(
    legend.position = "none",
    axis.text.x     = element_text(size = 6, color = "grey30"),
    axis.text.y     = element_text(size = 6, color = "grey30"),
    axis.title.x    = element_text(size = 8, face = "bold",
                                   color = "grey20", margin = margin(t = 4)),
    axis.title.y    = element_text(size = 8, face = "bold",
                                   color = "grey20", angle = 90,
                                   margin = margin(r = 4)),
    plot.background = element_rect(fill = "white", color = NA),
    plot.margin     = margin(2, 2, 2, 2)
  )
```
---
## Mapa final

```{r}
#| label: mapa-final-bivariado
#| fig-width: 8
#| fig-height: 10

mapa_final <- ggdraw() +
  draw_plot(
    mapa,
    x = 0,
    y = 0,
    width = 1,
    height = 1
  ) +
  draw_plot(
    leyenda,
    x = 0.06,
    y = 0.06,
    width = 0.27,
    height = 0.27
  )

mapa_final

ggsave(
  filename = "mapa_bivariado_anemia_desnutricion_peru_2024.png",
  plot = mapa_final,
  width = 8,
  height = 10,
  dpi = 300,
  bg = "white"
)
```
---
```{r}
#| label: tabla-hallazgos

resumen <- peru_datos |>
  st_drop_geometry() |>          # ← elimina la geometría para trabajar como tabla normal
  mutate(
    criticidad = case_when(
      bivar_class == "3-3"                            ~ "🔴 Crítico (ambas altas)",
      cat_anemia == 3 | cat_desnutricion == 3         ~ "🟠 Alto en al menos una",
      cat_anemia == 1 & cat_desnutricion == 1         ~ "🟢 Bajo en ambas",
      TRUE                                            ~ "🟡 Moderado"
    )
  ) |>
  arrange(desc(anemia)) |>
  select(
    Departamento       = region,
    `Anemia (%)`       = anemia,
    `Desnutrición (%)` = desnutricion,
    Clasificación      = criticidad
  )

knitr::kable(resumen, align = c("l", "r", "r", "l"))
```


