> Este archivo es un ejemplo aplicado de un mapa bivariado.
> Puede adaptarse a cualquier país reemplazando el shapefile y los datos.

---
title: "Anemia y Desnutrición Infantil en el Perú"
subtitle: "Mapa bivariado por departamento · ENDES 2022"
author: "Tu Nombre"
date: today
format:
  html:
    theme: flatly
    toc: true
    toc-title: "Contenido"
    code-fold: true
    code-summary: "Ver código"
    self-contained: true
execute:
  warning: false
  message: false
---

## Introducción

Este proyecto visualiza la relación entre **anemia infantil** y **desnutrición crónica** 
en los 25 departamentos del Perú, usando datos oficiales de la Encuesta Demográfica 
y de Salud Familiar (ENDES 2022) publicada por el INEI.

Se utiliza un **mapa bivariado**, una técnica que permite representar dos variables 
simultáneamente mediante una paleta de color 2D. Esto revela patrones que un mapa 
tradicional no podría mostrar: qué departamentos concentran ambos problemas al mismo tiempo.

---

## Librerías

```{r}
#| label: librerias

# Obligatorias
library(sf)        # manejo de datos geoespaciales
library(ggplot2)   # visualización
library(dplyr)     # manipulación de datos

# Para el shapefile
library(geodata)   # descarga automática del shapefile de Perú (o de otro país)

# Para unir mapa + leyenda
library(cowplot)
```

---

## Shapefile de Perú

En este caso se pueden usar 2 opciones, descargar el shapefile de una fuente OFICIAL que contiene una mayor precisión, o usar la de la librería geodata, para fines prácticos se trabaja con la librería cargada pero se muestra que hacer cuando se importa el shapefile.

```{r}
#| label: shapefile

# Opción 1: descarga automática con geodata (recomendada, no requiere archivos externos)
peru_sf <- gadm(country = "PER", level = 1, path = tempdir()) |>
st_as_sf()

# Opción 2: shapefile oficial del IGN/INEI (mayor precisión cartográfica)
# Reemplaza la ruta con donde guardaste tu archivo

# peru_sf <- st_read("DEPARTAMENTO.gpkg")
# Ver las capas disponibles dentro del gpkg (puede tener varias)
# st_layers("DEPARTAMENTO.gpkg")


# Verificamos los nombres exactos de los departamentos
# (importante para que el join no falle)
names(peru_sf) # Ver como se llama la variable de nombres
peru_sf$NAME_1 # Ver los nombres de los departamentos en el paquete
```
En este caso, se recodifica Lima Province como Lima Metropolitana y Lima como Departamento de Lima, siguiendo la forma en que la fuente reporta los datos.

```{r}
peru_sf <- peru_sf |>
  mutate(
    region = toupper(trimws(NAME_1)),
    region = case_when(
      region == "LIMA PROVINCE" ~ "LIMA METROPOLITANA",
      region == "LIMA" ~ "DEPARTAMENTO DE LIMA",
      TRUE ~ region
    )
  )

# Verificación
peru_sf$region
```

---
## Datos de salud infantil

```{r}
#| label: datos

# Fuente anemia      : ENDES 2024 — INEI
# Fuente desnutrición: INEI 2024
# Anemia             : proporción original × 100 para obtener porcentaje
# Criterio usado     : Anemia 6–35 meses /4
# Nota desnutrición  : valores entre paréntesis en la fuente original indican
#                      alta variabilidad muestral; se usan con precaución.

datos <- data.frame(
  region = c(
    "AMAZONAS", "ANCASH", "APURÍMAC", "AREQUIPA", "AYACUCHO",
    "CAJAMARCA", "CALLAO", "CUSCO", "HUANCAVELICA", "HUÁNUCO",
    "ICA", "JUNÍN", "LA LIBERTAD", "LAMBAYEQUE",
    "DEPARTAMENTO DE LIMA", "LIMA METROPOLITANA"  ,
    "LORETO", "MADRE DE DIOS", "MOQUEGUA", "PASCO", "PIURA",
    "PUNO", "SAN MARTÍN", "TACNA", "TUMBES", "UCAYALI"
  ),

  anemia = c(
    46.4, 37.5, 43.0, 43.9, 45.7,
    40.6, 24.5, 45.3, 32.9, 41.7,
    31.1, 41.2, 25.6, 25.9,
    30.3, 24.0,
    50.9, 45.5, 38.6, 36.2, 35.4,
    53.1, 34.6, 32.9, 34.6, 42.8
  ),

  desnutricion = c(
    20.4, 13.5, 15.7, 5.6, 17.0,
    20.4, 6.2, 12.1, 24.0, 16.5,
    7.6, 17.8, 16.8, 13.1,
    6.3, 4.3, 
    19.5, 8.4, 2.7, 14.1, 14.3,
    11.5, 10.0, 2.9, 10.4, 19.4
  )
)

```

## Validación de datos antes del join

```{r}
# Limpieza básica de nombres
datos <- datos |>
  mutate(
    region = toupper(trimws(region))
  )

# Verificar que todas las columnas tengan 26 valores
nrow(datos)

# Verificar coincidencias entre shapefile y datos
setdiff(datos$region, peru_sf$region)
setdiff(peru_sf$region, datos$region)
```

## Unión de datos (join)

```{r}
#| label: join

peru_datos <- peru_sf |>
  left_join(datos, by = "region")

# Verificación final: si da 0, el join fue perfecto
sum(is.na(peru_datos$anemia))
sum(is.na(peru_datos$desnutricion))
```
---

## Mapa coroplético de anemia
```{r}
#| label: mapa-coropletico-anemia
#| fig-width: 8
#| fig-height: 10

# Clasificación en categorías
peru_datos <- peru_datos |>
  mutate(
    anemia_cat = cut(
      anemia,
      breaks = c(0, 29.9, 39.9, 49.9, 60),
      labels = c("20.0–29.9", "30.0–39.9", "40.0–49.9", "50.0 o más"),
      include.lowest = TRUE
    )
  )

# Mapa
mapa_anemia <- ggplot(peru_datos) +
  geom_sf(
    aes(fill = anemia_cat),
    color = "grey90",      # bordes suaves
    linewidth = 0.2
  ) +
  scale_fill_manual(
    values = c(
      "20.0–29.9" = "#fde0dd",
      "30.0–39.9" = "#f768a1",
      "40.0–49.9" = "#dd3497",
      "50.0 o más" = "#ae017e"
    ),
    name = "Anemia (%)"
  ) +
  labs(
    title = "Prevalencia de anemia infantil en el Perú",
    subtitle = "Niños de 6–35 meses · Hb < 11 g/dL (OMS 2024)",
    caption = "Fuente: ENDES 2024 — INEI. Elaborado en R con sf y ggplot2."
  ) +
  theme_void() +
  theme(
    plot.title = element_text(size = 16, face = "bold", hjust = 0),
    plot.subtitle = element_text(size = 10, hjust = 0, color = "grey35"),
    plot.caption = element_text(size = 7, hjust = 0, color = "grey45"),
    legend.position = "right",
    legend.title = element_text(size = 9, face = "bold"),
    legend.text = element_text(size = 8),
    plot.margin = margin(15, 20, 15, 20),
    plot.background = element_rect(fill = "white", color = NA)
  )

mapa_anemia
```
---
